【裁判字號】    99,台上,7844
【裁判日期】    991216
【裁判案由】    違反毒品危害防制條例
【裁判全文】
最高法院刑事判決            九十九年度台上字第七八四四號
上  訴  人  台灣高等法院高雄分院檢察署檢察官  
上  訴  人  
即  被  告  鄭琇馨
            莊瑩禎
共      同  
選任辯護人  林仲豪律師
            方意欣律師
被      告  許國祥
            蘇德耕
上列上訴人等因被告等違反毒品危害防制條例案件，不服台灣高
等法院高雄分院中華民國九十九年九月十五日第二審決（九十九
年度上訴字第七九二號，起訴案號：台灣高雄地方法院檢察署九
十七年度偵字第二０八一四號、第二０八一五號、第二一九０九
號、第二五九九八號、第二五九九九號、第二六０００號），提
起上訴，本院判決如下：
    主  文
原判決關於許國祥、蘇德耕無罪部分撤銷，發回台灣高等法院高
雄分院。
其他上訴駁回。
    理  由
一撤銷發回（即許國祥、蘇德耕被訴於民國九十七年七月二十二
  日販賣第一級毒品予綽號「龍仔」）部分：
本件原判決以公訴意旨略以：被告蘇德耕與被告許國祥共同基於
販賣第一級毒品海洛因以牟利之犯意聯絡，於九十七年七月二十
二日上午某時，許國祥先與姓名、年籍不詳、綽號「龍仔」之男
子約定交易毒品之數量及地點後，再由蘇德耕至高雄縣岡山空軍
醫院前，交付海洛因一包予「龍仔」，因認許國祥與蘇德耕共同
涉犯毒品危害防制條例第四條第一項之販賣第一級毒品罪嫌等情
。經審理結果，以不能證明蘇德耕、許國祥犯罪（按許國祥另犯
販賣第一級毒品罪，業經原審合併定應執行刑三十年，因許國祥
及檢察官均未對此部分上訴而確定），因而維持第一審諭知蘇德
耕、許國祥此部分無罪之判決，駁回檢察官此部分在第二審之上
訴，固非無見。
惟查無罪之判決書，依刑事訴訟法第三百零八條之規定，應記載
其理由；故對於被告被訴之事實及其不利之證據資料，如何不足
以證明被告犯罪，均應逐一明確詳述其理由，否則即有判決不載
理由或理由不備之違法。原判決認不能證明蘇德耕、許國祥有此
部分被訴販賣第一級毒品犯行，係以許國祥於警詢及第一審行準
備程序時雖供稱：伊當天確實有叫蘇德耕轉交毒品給「龍仔」之
人，金額為新台幣（下同）五百元，約在高雄縣岡山空軍醫院前
交易等語，然許國祥、蘇德耕嗣於第一審及原審時均否認有此部
分犯行；而蘇德耕於警詢時係供述交付海洛因予綽號「良仔」之
人，於偵訊時卻供稱係交付海洛因予綽號「龍仔」之人，則其所
稱「良仔」與「龍仔」是否為同一人，誠屬可疑。亦徵許國祥、
蘇德耕之上開供述，均有前後不一之瑕疵。又觀諸原判決附表六
所示之監聽譯文，蘇德耕於電話中告知許國祥其在空軍醫院沒有
看到「某人」，許國祥隨即要求蘇德耕去附近之統一超商再找找
看，觀其二人上開對話，尚難逕認蘇德耕有替許國祥轉交海洛因
予「龍仔」之行為，自不能以原判決附表六所示之監聽譯文，逕
為許國祥、蘇德耕二人不利之認定。許國祥、蘇德耕二人雖均曾
自白此部分犯行，惟原判決附表六所示之監聽譯文實不足作為證
明其二人自白犯罪事實之補強證據等情，為其論據（見原判決第
六十一頁以下理由欄乙、貳之三部分）。然查，許國祥不僅於第
一審行準備程序時明確供稱，其當天確實有要蘇德耕轉交毒品給
綽號「龍仔」之人（見第一審審訴第二一五五號卷第七十一頁）
，嗣於原審時雖否認犯罪，但仍供稱：九十七年七月二十二日那
天是「龍仔」打電話給伊，伊打電話給蘇德耕，叫他過去看看，
後來蘇德耕打電話給伊說沒有看到人等語（見原審卷第一六八頁
）；另蘇德耕除於偵查中供稱：伊於九十七年七月二十二日當天
，有交付一包毒品給伊朋友「龍仔」等語（見偵字第二六０００
號卷第八十八頁），於原審時雖否認犯罪，亦仍供稱：當天伊沒
有將毒品交給「龍仔」，許國祥交給伊之毒品，係伊自己用掉等
語（見原審卷第一六八頁）。審酌許國祥、蘇德耕二人之上開供
詞，當天撥打電話與許國祥聯絡、嗣與蘇德耕見面者似為「龍仔
」之人無疑；況「良仔」、「龍仔」之台語發音相似，原審若認
兩者是否同一人尚有可疑，亦可調閱警詢錄音（影）予以查明。
乃原判決逕以蘇德耕於警詢曾供述其係交付海洛因予綽號「良仔
」之人，遽認「良仔」與「龍仔」是否為同一人，誠屬可疑，而
為有利於蘇德耕、許國祥之認定，自有調查未盡之違誤。又蘇德
耕、許國祥如原判決附表六所示之通訊監察譯文內容，雖僅談及
蘇德耕至空軍醫院等候，因沒有看到「某人」（按應為「龍仔」
），乃撥打電話告知許國祥，許國祥隨即告訴蘇德耕過去附近之
便利商店找人等情節，然據蘇德耕於警詢供稱：當天伊有向許國
祥購買五百元的海洛因，許國祥要伊先將該包海洛因交給另一個
與他約好在岡山空軍醫院前之男子，伊剛好要到岡山空軍醫院看
住院的父親，就順便幫他轉交，之後再向許國祥索取海洛因等語
（見偵字第二六０００號卷第六頁）。則該通訊監察譯文之內容
似為蘇德耕拿毒品至空軍醫院前欲轉交給「某人」時，因未見該
人，乃撥打電話詢問許國祥，否則蘇德耕何以須無故撥打該通電
話向許國祥回報在空軍醫院前看不到該人。該通訊監察譯文之內
容是否不能作為許國祥、蘇德耕上開自白之補強證據，以佐證其
二人犯有此部分罪行，即無研求之餘地。原判決就蘇德耕上開於
警詢時所為之不利供述未予採納，並未說明理由，亦有理由不備
之違誤。檢察官上訴意旨指摘原判決此部分違法，尚非全無理由
，應認此部分有發回更審之原因。
二上訴駁回（即莊瑩禎、鄭琇馨）部分：
按刑事訴訟法第三百七十七條規定，上訴於第三審法院，非以判
決違背法令為理由，不得為之。是提起第三審上訴，應以原判決
違背法令為理由，係屬法定要件。如果上訴理由書狀並未依據卷
內訴訟資料，具體指摘原判決不適用何種法則或如何適用不當，
或所指摘原判決違法情事，顯與法律規定得為第三審上訴理由之
違法情形，不相適合時，均應認其上訴為違背法律上之程式，予
以駁回。本件上訴人即被告莊瑩禎、鄭琇馨上訴意旨略稱：(一)、
原判決認定莊瑩禎、鄭琇馨意圖營利而販賣第一級毒品海洛因，
但理由欄並未具體說明其二人販賣毒品究竟如何圖利，所圖之利
益若干，已有事實認定不憑證據之違法。又原判決理由欄雖另以
莊瑩禎、鄭琇馨於監聽譯文中，曾與購毒者談及毒品之品質、金
額、數量等內容，而認定莊瑩禎、鄭琇馨販賣第一級毒品應具有
營利之意圖。惟遍查本案卷證資料及原判決附表四、五所載之通
訊監察譯文，並無莊瑩禎、鄭琇馨與購毒者談及上開內容；且證
人宋寶堂於第一審時亦證稱：許國祥叫伊去大昌街的大樓找莊瑩
禎拿毒品，伊便上樓按門鈴，莊瑩禎才拿出來給伊，伊並未與莊
瑩禎說話等語，益證莊瑩禎並未與購毒者交談。原判決此部分認
定，顯與卷內資料不符，而有理由矛盾之違法。(二)、原判決就鄭
琇馨與許國祥共同販賣海洛因予楊淑娟部分，其事實欄及其附表
四編號二之交易方式欄，均略載由許國祥或鄭琇馨至約定地點交
付海洛因予楊淑娟，並收取現金等情，顯係認定販賣者僅有一人
，並無共犯之情形；惟理由欄卻說明鄭琇馨與許國祥於九十七年
六月八日下午三時四十三分許，有共同販賣海洛因予楊淑娟等由
。就該次販賣行為，究係鄭琇馨與許國祥共同為之，抑或鄭琇馨
或許國祥其中一人為之，原判決前後論述不一，亦有理由矛盾之
違誤。(三)、莊瑩禎於案發時年僅十九歲，又未染上毒癮，並非毒
品圈之人，如何得知其交付予宋寶堂之「二包白色衛生紙包裝」
之東西為海洛因。又原判決理由欄既引用許國祥於第一審之證詞
，稱：伊沒有跟莊瑩禎說那是毒品，莊瑩禎不知道伊在電話中
叫她拿給宋寶堂的是海洛因云云；及引用證人宋寶堂於第一審之
證詞，稱：許國祥拿給伊的毒品海洛因，會用夾鏈袋裝，外面
還有用衛生紙包起來，從外面看不出來裡面包什麼等語。似認莊
瑩禎不知道衛生紙內所包之物係屬毒品，然卻又認定莊瑩禎知悉
其交給宋寶堂之「二包白色衛生紙包裝的東西」為海洛因，前後
論不一，亦有疏誤。再者，販賣毒品之主要構成要件，包括與
購毒者聯繫、談判價錢、決定販賣毒品之數量、交付地點等事項
，均由許國祥負責，莊瑩禎係因不敢拒絕許國祥之指示，而依許
國祥來電指示交付「二包白色衛生紙包裝的東西」予宋寶堂，從
而，莊瑩禎並未負責買賣毒品之主要行為，並未參予實行犯罪行
為，應屬幫助犯。原判決未認定莊瑩禎為幫助犯，而依刑法第三
十條規定予以減刑，亦有判決不適用法則之違法等語。
惟查證據之取捨、證據證明力之判斷，以及事實有無之認定，屬
事實審法院之職權，苟其取捨判斷與認定，並不違背論理法則及
經驗法則，即不容任意指為違法，而執為適法之第三審上訴理由
。本件原判決認定莊瑩禎、鄭琇馨各有其事實欄四、五所載犯行
，係依憑莊瑩禎於偵查中之自白，鄭琇馨於警詢、偵查中之自白
，並有許國祥、宋寶堂、楊淑娟於偵查及第一審之證詞，陳淑玲
、施慧瑜、董德偉於第一審之證詞，以及卷附宋寶堂指認鄭琇馨
、莊瑩禎照片之紀錄，陳淑玲、楊淑娟、施慧瑜、董德偉指認鄭
琇馨之照片紀錄，0000000000號與00000000
00號行動電話之通訊監察譯文，法務部調查局濫用藥物實驗室
鑑定書，照片八張，如原判決附表四、五所示之通訊監察譯文，
暨原判決附表七編號一之海洛因五十八包、編號二之海洛因五包
、編號八之海洛因三包、編號三之手機、編號五之手機、編號九
之夾鏈袋、編號十之電子磅秤、編號十一之毒品分裝工具扣案等
證據資料，予以綜合判斷，認莊瑩禎、鄭琇馨犯行堪以認定。並
指駁、說明莊瑩偵、鄭琇馨嗣後否認犯罪，莊瑩禎辯稱：伊不知
道許國祥叫伊轉交予宋寶堂之那包東西，裡面裝的是海洛因，且
宋寶堂也沒有拿錢給伊，縱認伊主觀上知悉該包裝物係毒品，然
毒品之種類繁多，伊並非毒品圈之人，對毒品認識不深，依「所
知輕於所犯，從其所知」之法理，應僅論以販賣第四級毒品罪云
云，鄭琇馨辯稱：伊不認識陳淑玲，從來沒有販賣毒品給陳淑玲
、楊淑娟、宋寶堂、施慧瑜及董德偉，若有人打伊的電話要找許
國祥，伊就會拿給許國祥聽，伊不知道他們要幹什麼云云，均為
卸責飾詞，並無足取；許國祥於第一審時供稱：莊瑩禎不知道伊
在電話中叫她拿給宋寶堂的是海洛因云云，宋寶堂於第一審時供
稱：許國祥拿給伊的毒品海洛因，會用夾鏈袋裝，外面還有用衛
生紙包起來，從外面看不出來裡面包什麼云云，及鄭琇馨於第一
審及原審時證稱：莊瑩禎平時上班、上學、回家睡覺，和許國祥
都沒有共同的話題或行動，許國祥有時候會叫莊瑩禎幫忙買香菸
、便當，莊瑩禎有時候會抱怨，拒絕之後，許國祥會大聲跟她說
，後來她就不敢了云云，均不足作為有利於莊瑩禎之認定；楊淑
娟於第一審時改稱：伊並未見過在庭之鄭琇馨，許國祥雖有跟一
個女子拿海洛因給伊，但那個女生不是鄭琇馨，在警詢及偵查中
是因毒癮發作，才會說許國祥之女朋友係鄭琇馨云云，許國祥於
第一審理時供稱：伊販賣毒品給楊淑娟，鄭琇馨並不知情云云，
亦係迴護鄭琇馨之詞，不足採信；依有利於鄭琇馨之認定方式，
楊淑娟、陳淑玲應係於原判決附表四編號一、二所示之時、地，
各向鄭琇馨、許國祥共同購買一包五百元之海洛因；莊瑩禎並不
符合毒品危害防制條例第十七條第二項減刑規定之要件；莊瑩禎
、鄭琇馨明知海洛因為第一級毒品，並為價格昂貴之違禁物，取
得不易，而政府為杜絕毒品之氾濫，對於查緝毒品之販賣，無不
嚴厲執行，且販賣毒品之罪責甚重，衡情一般持有毒品者若無利
可圖，當不致輕易將持有毒品交付他人，足見莊瑩禎、鄭琇馨上
開販賣毒品之行為應有營利之意圖等由甚詳。又以核莊瑩禎、鄭
琇馨所為，係犯九十八年五月二十日修正前毒品危害防制條例第
四條第一項之販賣第一級毒品罪（莊瑩禎犯一罪、鄭琇馨犯三罪
），鄭琇馨另犯修正前毒品危害防制條例第四條第六項、第一項
之販賣第一級毒品未遂罪，就莊瑩禎、鄭琇馨所犯販賣第一級毒
品既遂罪部分，均依刑法第五十九條規定減輕其刑，就鄭琇馨所
犯販賣第一級毒品未遂罪部分，依刑法第二十五條第二項、第五
十九條規定遞減輕其刑，酌情各量處其刑（均處有期徒刑），鄭
琇馨並定應執行刑為有期徒刑十七年，復為相關從刑之諭知。已
詳其所憑證據及認定之理由，所為論斷均有卷存證據資料可資
覆按。上訴意旨雖指摘原判決違法，然按：(一)、採證認事，係事
實審法院之職權，其對證據證明力所為之判斷，如未違背經驗法
則與論理法則，復已述其憑以判斷之心證理由，即不能任意指
為違法。本件原判決就其如何綜合全部證據資料，判斷莊瑩禎、
鄭琇馨確有各與許國祥共同為原判決事實欄四、五所載販賣第一
級毒品海洛因之心證理由，已闡述明晰，就莊瑩禎、鄭琇馨所辯
其無販賣第一級毒品之行為，許國祥於第一審時所為有利於莊瑩
禎、鄭琇馨之供詞，宋寶堂、鄭琇馨於第一審時所為有利於莊瑩
禎之證詞，楊淑娟於第一審時所為有利於鄭琇馨之證詞，何以不
足資為有利於莊瑩禎、鄭琇馨之認定，莊瑩禎、鄭琇馨販賣第一
級毒品何以有營利之意圖等由，亦已依據卷證資料詳加說明，核
無違背經驗法則及論理法則，自屬原審採證認事職權之適法行使
。上訴意旨置原判決明白論斷於不顧，猶執前詞指摘原判決認定
事實不憑證據，或理由矛盾云云，自非合法之上訴理由。又卷附
之通訊監察譯文雖查無鄭琇馨、莊瑩禎曾與購毒者談及毒品之品
質、金額、數量等之通話內容，惟綜觀原判決意旨，核係指莊瑩
禎、鄭琇馨明知海洛因係價昂、不易取得之違禁物，且政府查緝
甚厲，販毒罪責甚重，其二人主觀上若無營利之意圖，豈可能輕
易交付毒品予他人，是其二人自係基於與許國祥共同營利之意圖
而將毒品交付予購毒者無疑。原判決理由內所為之上開論述雖略
嫌簡略，但於判決本旨不生影響。上訴意旨以此枝節指摘原判決
違法，亦非適法之上訴理由。(二)、共同正犯間，非僅就其自己實
行之行為負其責任，並在犯意聯絡之範圍內，對於他共同正犯所
實行之行為，亦應共同負責；共同正犯在合同意思範圍內，各自
分擔犯罪行為之一部，相互利用他人之行為，以達其犯罪之目的
者，即應對於全部所發生之結果共同負責。鄭琇馨、許國祥確有
共同於原判決附表四編號二所示之時、地販賣一次海洛因予楊淑
娟等情，原判決已於理由內闡甚明，至該次買賣究係由許國祥
或鄭琇馨交付毒品予楊淑娟，並收取現金，原判決事實欄及其附
表四編號二之交易方式欄記載：「…由許國祥『或』鄭琇馨…」
等情，雖未臻明確，亦不影響鄭琇馨應負共同正犯之罪責。上訴
意旨執此與判決結果無關之事項指摘原判決違法，亦非合法上訴
第三審之理由。(三)、刑法關於正犯、幫助犯之區別，係以其主觀
之犯意及客觀之犯行為標準，凡以自己犯罪之意思而參與犯罪，
無論其所參與者是否犯罪構成要件之行為，皆為正犯，其以幫助
他人犯罪之意思而參與犯罪，其所參與者，苟係犯罪構成要件之
行為，亦為正犯，必以幫助他人犯罪之意思而參與犯罪，其所參
與者又為犯罪構成要件以外之行為，始為幫助犯。與購毒者接洽
毒品之交易過程、交付毒品及收取價金等皆屬販賣毒品罪之構成
要件行為，莊瑩禎既接受許國祥之指示交付海洛因予宋寶堂，自
係實行犯罪構成要件之行為，揆諸上開說明，原判決論處莊瑩禎
共同正犯，核無適用法則不當之違誤。至於其他上訴意旨，均係
就原審已調查及依憑卷證資料所為證據取捨及事實判斷職權之合
法行使，以及原判決已論列說明之事項，依憑己見，任意指為違
法，並重為事實之爭執，否認犯罪，殊與法律規定得為第三審上
訴理由之違法情形不相適合。衡以前開說明，莊瑩禎、鄭琇馨上
訴為違背法律上之程式，應予駁回。
據上論結，應依刑事訴訟法第三百九十七條、第四百零一條、第
三百九十五條前段，判決如主文。
中    華    民    國  九十九  年   十二   月   十六   日
                      最高法院刑事第十二庭
                          審判長法官  賴  忠  星  
                                法官  呂  丹  玉  
                                法官  吳      燦  
                                法官  蔡  名  曜  
                                法官  葉  麗  霞  
本件正本證明與原本無異
                                      書  記  官  
中    華    民    國  九十九  年   十二   月  二十一  日
                                                       s

司法院資訊處製作；財團法人民間司法改革基金會備份。
